【裁判字號】    97,財管,9
【裁判日期】    970307
【裁判案由】    指定遺產管理人
【裁判全文】
臺灣板橋地方法院民事裁定            97年度財管字第9號
聲  請  人  萬泰商業銀行股份有限公司
法定代理人  丁○○
代  理  人  戊○○
上列聲請人聲請對被繼承人乙○○指定遺產管理人事件，本院裁
定如下：
    主      文
選任丙○○（女，民國○○年○ 月○○日生、身分證統一編號：Ｚ00
0000000 號）為被繼承人乙○○（男、民國○○年○○月○○日生、身
分證統一編號：Ｚ000000000 號、生前最後設籍臺北縣土城市○
○路163 號5 樓、民國95年1 月9 日死亡）之遺產管理人。
程序費用由被繼承人乙○○之遺產負擔。
     理     由
一、按繼承開始時，繼承人之有無不明，而無親屬會議或親屬會
    議未於1 個月內選定遺產管理人者，利害關係人或檢察官得
    聲請法院選任遺產管理人，並由法院依公示催告程序，定6
    個月以上之期限，公告繼承人，命其於期限內承認繼承；又
    被繼承人之所有繼承人均拋棄其繼承權者，亦準用關於無人
    承認繼承之規定，民法第1177條、第1178條第2 項、第1176
    條第6 項定有明文。
二、本件聲請意旨略以：被繼承人乙○○（男、民國○○年○○月○○
    日生、身分證統一編號：Ｚ000000000 號、生前最後設籍臺
    北縣土城市○○路163 號5 樓）、於民國95年1 月9 日死亡
    ，其法定順位繼承人均已拋棄繼承，經鈞院以95年度繼字第
    2253號、96年度繼字第448 號准予備查在案。被繼承人乙○
    ○生前於93年4 月16日與聲請人訂立小額循環信用貸款契約
    ，為保障聲請人權益，俾使聲請人能向被繼承人所遺產行使
    債權，爰請求鈞院依職權裁定指定國有財產局為被繼承人乙
    ○○之遺產管理人等語。
三、經查：被繼承人乙○○於95年1 月9 日死亡，其法定順位之
    繼承人均已拋棄繼承，並經本院以95年度繼字第2253號、96
    年度繼字第448 號准予備查在案，聲請人為被繼承人之債權
    人之事實，業據提出除戶戶籍謄本、本院96年10月1 日板院
    輔家科春潁字第051978號函影本、被繼承人之小額循環信用
    貸款申請書影本各1 件為證，復經本院依職權調取本院95年
    度繼字第2253號、96年度繼字第448 號拋棄繼承內卷查明屬
    實，堪認聲請人所述情節為真實。從而，聲請人以利害關係
    人身分，聲請本院裁定指定被繼承人乙○○之遺產管理人，
    核與首揭規定並無不合。
四、按聲請法院選任遺產管理人事件，法院不受聲請內容拘束，
    得依職權選任適當之遺產管理人；而選任遺產管理人，首在
    考慮其適切性，即除管理遺產須公平外，應以對遺產遺債情
    況瞭解較深者為優先選任。又先順序繼承人均拋棄其繼承權
    時，其次順序至第四順序之繼承人亦均拋棄其繼承權者，固
    準用關於無人承認繼承之規定，惟因此類拋棄繼承事件，多
    屬遺債大於遺產，形同破產，允宜儘量避免選任國有財產局
    為遺產管理人，司法院94年10月15日院臺廳一字第05786 號
    函示意見可供參照。
    次按遺產管理人之職務在於：編製遺產清冊、為保存遺產必
    要之處置、清償債權或交付遺贈物及遺產之移交等事務，自
    應由與被繼承人關係密切、對於被繼承人之遺產及遺債事務
    有相當瞭解者任之，顯較對被繼承人毫無所悉之第三人或公
    務機關更具適切性。
    本件聲請時，為先查明被繼承人是否尚有遺產，則國庫對其
    遺產是否有民法第1185條之期待利益，尚有疑問；而國有財
    產局乃公務機關，依國有財產法之規定綜理國有財產之事務
    ，執行事務所需預算為全國人民納稅所得，尚顯無遺產可歸
    國庫，自不宜選任國有財產局為管理人，以避免其代管私人
    遺產之管理費用無法由被繼承人遺產歸墊，導致利用全民資
    源負擔個人私務之支出，顯不符合社會公平原則。
    因本件聲請人未陳報被繼承人乙○○生前所留之遺產，且聲
    請人對被繼承人之債權，為無擔保之信用貸款，而本院查閱
    95 年 度繼字第2253號拋棄繼承卷宗結果，得知被繼承人乙
    ○○之資產狀況略以：其債權人香港商香港上海匯豐銀行股
    份有限公司向本院聲請拍賣抵押物即座落於臺北縣土城市○
    ○路163 號5 樓之房地1 幢；臺灣桃園地方法院96年度第15
    號清償債務事件；華僑商業銀行股份有限公司為利其債權進
    行訴追，向本院聲請閱覽卷宗等情。經衡量被繼承人之資產
    及負債狀況，顯無遺產可歸國庫，是以國庫並不適合擔任被
    繼承人之遺產管理人。
五、次查，被繼承人之胞妹甲○○到庭陳稱：「我是相對人的妹
    妹，我現在沒有工作，我是家庭主婦，我有先生還有一個小
    孩，我學歷是高職畢業，平常在家從事家務，我沒有結婚之
    前，從事電子產業工作，做了4 、5 年」等語，又被繼承人
    之胞妹丙○○到庭陳稱：「我是相對人的妹妹，我已經結婚
    ，我與公公、婆婆、先生、小孩一起同住，我是家庭主婦，
    學歷是大學國貿系畢業，結婚前我有工作，從事電子產業工
    作，做了4 、5 年」等語。
    本院審酌被繼承人乙○○之胞妹丙○○學歷為大學國貿系畢
    業，足認其有相當智識程度，對於被繼承人乙○○之遺產遺
    債管理應有能力，不致有利害偏頗之虞，且其係乙○○之妹
    ，其就被繼承人乙○○之財產管理具有密切關係，對乙○○
    之瞭解亦較外人多，對於乙○○擔任遺產管理人職務之遂行
    應有所助益，為保障債權人之利益及期程序之公正公信起見
    ，本院認以選任被繼承人之胞妹丙○○為乙○○之遺產管理
    人為適當，爰裁定如主文所示。
六、依非訟事件法第157 條，裁定如主文。
中    華    民    國     97    年     3    月    7    日
                  家事法庭  法  官  黃惠瑛
以上正本係照原本作成。
如對本裁定抗告須於裁定送達後10日內向本院提出抗告狀。
中    華    民    國     97    年     3    月    7    日
                            書記官  王苑琦


司法院資訊處製作；財團法人民間司法改革基金會備份。
